最高法院民事判決　　　　　　　　　　　　　　　八十六年度台上字第二六四四號
　　上　訴　人　喬貿電子工業股份有限公司
　　法定代理人　吳清傑
　　被 上訴 人　西陵建設股份有限公司
　　法定代理人　張滋駿
　　訴訟代理人　魏玉英律師
右當事人間請求返還價金事件，上訴人對於中華民國八十六年一月十五日台灣高等法
院第二審更審判決（八十五年度上更(一)字第三二九號），提起上訴，本院判決如左：
    主  文
原判決除假執行部分外廢棄，發回台灣高等法院。
    理  由
本件上訴人主張：兩造於民國八十二年八月三十一日簽訂「惠州台灣工業園區國土使
用證明書取得暨委託建廠契約書」（下稱系爭契約），由伊委託被上訴人取得案名「
惠州台灣工業園區」編號B-17之大陸土地五十年之使用權外，並向其買受其上工業廠
房。伊依約於八十二年九月二十日、十一月二日、十二月三十一日，分別交付土地定
金新台幣（下同）二十七萬元、土地簽約金五十四萬元、建廠第一期期款四十五萬元
，員工宿舍第一期期款二十一萬元，總計一百四十七萬元。詎被上訴人竟於八十三年
四月二十日以編號B-17號土地內有革命先烈廖仲凱先生墳墓，大陸當局反對遷墓，致
土地無法取得使用權為由，要求伊將契約原定之土地變更為編號C-9 ，因伊不能接受
，不得已乃於八十三年十月二十七日發函通知被上訴人解除系爭契約。爰依不當得利
、民法第二百五十九條或依民法第二百二十六條、系爭契約第二條第四項及第十一條
第(三)項約定提起本件訴訟等情，求為命被上訴人給付一百四十七萬元及加付法定遲延
利息之判決（第一審判命被上訴人給付上訴人六十六萬元及其法定遲延利息，駁回上
訴人其餘八十一萬元及其法定遲延利息部分之請求，上訴人就其敗訴之八十一萬元本
息部分提起上訴，被上訴人就其敗訴之六十六萬元本息部分提起附帶上訴）。
被上訴人則以：依系爭契約書第十三條約定：「雙方當事人就本約之履行若有爭執，
合意以惠州人民地方法院為第一審管轄法院」，雙方既有合意之管轄法院，則應排除
其他法院之管轄始為合法。本件訴訟既不屬受訴法院管轄，即應裁定駁回等語，資為
抗辯。
原審維持第一審所為上訴人敗訴部分判決，駁回其上訴；並廢棄上訴人勝訴部分判決
，改判駁回該部分第一審之訴，無非以：按民事訴訟所欲解決者，為私法上權利義務
事項，當事人原則上得自由處分，是否行使其權利，應歸諸權利人之自由意思。提起
民事訴訟為行使權利之最後手段，權利本身既得不為行使或予以拋棄，則行使權利之
手段原則上自非不得由當事人自由選擇。合意定外國法院管轄，雖非單純定訴訟管轄
之問題，而係排除受中華民國法院審判之權利，但衡諸處分權主義之原則，應無不許
之理。次查大陸地區之法院固非中華民國法院，亦非外國法院，惟台灣地區與大陸地
區人民關係條例（下稱兩岸關係條例）所採之區域法律衝突理論，實即為國際間法律
衝突之理論，而兩岸關係條例之制定係鑑於海峽兩岸人民接觸頻繁，兩岸經貿關係亦
日益密切，特研擬該條例用以規範因此所衍生之法律問題，因兩岸現仍處於分裂分治
之狀態，因此大陸地區之法院在現階段似應以外國法院視之較為合理。再從國際私法
上共通之「連繫因素」原則觀之，本件系爭契約之履行地及標的物所在地在「惠州台
灣工業園區」，均在大陸地區廣東惠州市，則本件契約中之一定事實既與大陸惠州市
有所牽連，惠州人民地方法院管轄本件契約所生之訴訟即有合理之基礎。又依兩岸關
係條例第七十四條第一項規定：「在大陸地區作成之民事確定裁判、民事仲裁判斷，
不違背台灣地區公共秩序或善良風俗者，得聲請法院裁定認可。」足證大陸地區法院
之判決，我國亦承認其效力。另依大陸地區之民事訴訟法第二十五條規定：「合同的
雙方當事人可以在書面合同中協議選擇被告住所地、合同履行地、合同簽訂地、原告
住所地、標的物所在地人民法院管轄。」顯見依大陸地區之法律，當事人亦得合意以
契約履行地或標的物所在地之法院為管轄法院。本件訴訟並非專屬管轄之事件，自應
準用合意定外國法院為管轄法院之法理，准許兩造合意定大陸地區法院為管轄法院。
兩造既已於系爭契約第十三條合意定惠州人民地方法院為管轄法院，則被上訴人抗辯
台灣台北地方法院無管轄權，自屬有據。第按訴訟事件不屬受訴法院管轄而不能以裁
定移送於其管轄法院者，法院即應以裁定駁回原告之訴，民事訴訟法第二百四十九條
第一項第二款定有明文。大陸地區惠州人民法院既為我法權所不及，是本件訴訟既不
屬我台灣台北地方法院管轄，又有不能為裁定移送之情形，揆之上開說明，上訴人之
起訴自屬不合法，依法應以裁定駁回其訴，第一審遽為上訴人部分勝訴部分敗訴之實
體判決，尚有未洽。但關於上訴人敗訴部分，所持理由雖有不當，但結論則無不同，
仍應予維持等詞，為其判斷之基礎。
惟查原審既係以依兩岸關係條例第七十四條第一項規定：「在大陸地區作成之民事確
定裁判、民事仲裁判斷，不違背台灣地區公共秩序或善良風俗者，得聲請法院裁定認
可。」足證大陸地區法院之判決，我國亦承認其效力，為其認定應准許兩造合意定大
陸地區法院為管轄法院之基礎，並進而為上訴人不利之判斷。第按台灣地區與大陸地
區人民關係條例第七十四條已修正增訂第三項：「前二項規定，以在臺灣地區作成之
民事確定裁判、民事仲裁判斷，得聲請大陸地區法院裁定認可或為執行名義者，始適
用之。」，則大陸地區是否承認在台灣地區做成之民事確定裁判，既與兩造得否合意
定大陸地區法院為管轄法院所關至切，自應詳加調查，資為判斷，乃原審未及審酌澄
清，即為上訴人不利之判決，尚有未洽。上訴論旨，指摘原判決不當，求予廢棄，非
無理由。
據上論結，本件上訴為有理由。依民事訴訟法第四百七十七條第一項、第四百七十八
條第一項，判決如主文。
中      華      民      國    八十六    年      八      月    二十二    日
                              最高法院民事第六庭
                                  審判長法官  吳  啟  賓
                                        法官  洪  根  樹
                                        法官  謝  正  勝
                                        法官  劉  福  來
                                        法官  黃  熙  嫣
      右正本證明與原本無異
                                              書  記  官
中      華      民      國    八十六    年      九      月      五      日
〔注意事項〕
<台灣地區與大陸地區人民關係條例,74,,台灣地區與大陸地區人民關係條例第七十四條第一項>
<台灣地區與大陸地區人民關係條例,74,,台灣地區與大陸地區人民關係條例第七十四條第三項>
